ACORDAO-COMPLETO-2496331

ACÓRDÃO 1300/2022 ATA 6/2022 - PRIMEIRA CÂMARA

VISTOS, relatados e discutidos este recurso de reconsideração interporto pela sra. Maria das Dores Oliveira Munhoz (CPF XXX.418.112-XX) contra decisão proferida no Acórdão 5271/2020-TCU-Primeira Câmara,
ACORDAM os Ministros do Tribunal de Contas da União, reunidos em sessão da Primeira Câmara, ante as razões expostas pelo relator, em:
9.1. conhecer do recurso de reconsideração interporto pela sra. Maria das Dores Oliveira Munhoz (CPF XXX.418.112-XX) e, no mérito, dar-lhe provimento parcial, de forma a diminuir o débito ao valor referente aos recursos federais recebidos que não foram comprovados sob o aspecto financeiro, bem como reduzir equitativamente o valor da multa aplicada, conferindo a seguinte redação aos itens 9.2 e 9.3 do Acórdão 5271/2020-TCU-Primeira Câmara:
"9.2. julgar irregulares as contas da sra. Maria das Dores Oliveira Munhoz, com fundamento no art. 16, III, "b" e "c", da Lei 8.443/1992, e condená-la ao pagamento das quantias a seguir especificadas, atualizadas monetariamente e acrescidas de juros de mora, calculados a partir das datas especificadas até a data do efetivo recolhimento, fixando o prazo de 15 (quinze) dias, a contar da notificação, para que comprove, perante o Tribunal (art. 214, III, "a", do RI/TCU) , o recolhimento da dívida aos cofres do Fundo Nacional de Desenvolvimento da Educação, na forma da legislação em vigor:
	Valor original (R$) 
	Data da ocorrência

	28.440,00
	14/10/2011

9.3. aplicar à Sra. Maria das Dores Oliveira Munhoz a multa prevista no art. 57 da Lei 8.443/1992, no valor de R$ 7.000 (sete mil reais) , fixando o prazo de 15 (quinze) dias, a contar da notificação, para que comprove, perante o Tribunal (art. 214, III, "a", do RI/TCU) , o recolhimento da dívida aos cofres do Tesouro Nacional, atualizada monetariamente desde a data do presente acórdão até a do efetivo recolhimento, se for paga após o vencimento, na forma da legislação em vigor;"
9.2. dar ciência desta decisão à recorrente, ao FNDE e à Procuradoria da República no Estado do Amazonas.

Recurso de reconsideração interposto por Maria das Dores Oliveira Munhoz contra decisão tomada no Acórdão 5.271/2020-TCU-1ª Câmara, relativo a  tomada de contas especial instaurada pelo FNDE, em face da omissão no dever de prestar contas por recursos do PNAE repassados ao município de Boca do Acre/AM.

Primeira Câmara

Prefeitura Municipal de Boca do Acre/AM.

3. Interessados/Responsáveis/Recorrentes:
3.1. Interessado: Fundo Nacional de Desenvolvimento da Educação (00.378.257/0001-81).
3.2. Responsável: Maria das Dores Oliveira Munhoz (XXX.418.112-XX).
3.3. Recorrente: Maria das Dores Oliveira Munhoz (XXX.418.112-XX).

13.1. Ministros presentes: Walton Alencar Rodrigues (Presidente), Benjamin Zymler (Relator) e Jorge Oliveira.
13.2. Ministros-Substitutos presentes: Augusto Sherman Cavalcanti e Weder de Oliveira.

BENJAMIN ZYMLER

Ministro-Substituto Weder de Oliveira.

Trata-se de recurso de reconsideração interposto pela sra. Maria das Dores Oliveira Munhoz (peças 68- 69) contra o Acórdão 5271/2020-TCU-Primeira Câmara (peça 54) , de relatoria do Ministro Weder de Oliveira, vazado nos seguintes termos: 
"9.1. considerar revel, para todos os efeitos, a Sra. Maria das Dores Oliveira Munhoz, nos termos do art. 12, § 3º, da Lei 8.443/1992, dando-se prosseguimento ao processo;
9.2. julgar irregulares as contas da Sra. Maria das Dores Oliveira Munhoz, com fundamento no art. 16, III, "b" e "c", da Lei 8.443/1992, e condená-la ao pagamento das quantias a seguir especificadas, atualizadas monetariamente e acrescidas de juros de mora, calculados a partir das datas especificadas até a data do efetivo recolhimento, fixando o prazo de 15 (quinze) dias, a contar da notificação, para que comprove, perante o Tribunal (art. 214, III, "a", do RI/TCU) , o recolhimento da dívida aos cofres do Fundo Nacional de Desenvolvimento da Educação, na forma da legislação em vigor:
	              Valor original (R$)  
	             Data da ocorrência 

	36.606,00
	17/3/2011

	36.606,00
	4/4/2011

	33.702,00
	4/5/2011

	2.904,00
	5/5/2011

	36.606,00
	3/6/2011

	36.606,00
	6/7/2011

	36.606,00
	2/8/2011

	36.606,00
	5/9/2011

	36.606,00
	4/10/2011

	36.606,00
	3/11/2011

	36.606,00
	2/12/2011

9.3. aplicar à Sra. Maria das Dores Oliveira Munhoz a multa prevista no art. 57 da Lei 8.443/1992, no valor de R$ 87.000,00 (oitenta e sete mil reais) , fixando o prazo de 15 (quinze) dias, a contar da notificação, para que comprove, perante o Tribunal (art. 214, III, "a", do RI/TCU) , o recolhimento da dívida aos cofres do Tesouro Nacional, atualizada monetariamente desde a data do presente acórdão até a do efetivo recolhimento, se for paga após o vencimento, na forma da legislação em vigor;
9.4. autorizar, desde logo, nos termos do art. 28, II, da Lei 8.443/1992, a cobrança judicial das dívidas, caso não atendida a notificação;
9.5. com fundamento no § 3º do art. 16 da Lei 8.443/1992, remeter cópia desta deliberação à Procuradoria da República no Estado do Amazonas, para a adoção das medidas que entender cabíveis."
Após o conhecimento do recurso, em meu despacho à peça 73, a Serur empreendeu análise meritória à peça 90, anuída pelo Diretor da unidade (peça 91) e pelo douto representante do Ministério Público (peça 92) . Transcrevo, com os ajustes de forma que entendo necessários, a instrução lavrada no âmbito da Secretaria de Recursos:
"HISTÓRICO
2.	Trata-se de tomada de contas especial instaurada pelo Fundo Nacional de Desenvolvimento da Educação (FNDE) em desfavor de Maria das Dores Oliveira Munhoz, prefeita de Boca do Acre/AM durante a gestão 2009-2012, em face da omissão no dever de prestar contas dos recursos repassados em 2011 no âmbito do Programa Nacional de Alimentação Escolar (PNAE) .
2.1.	Foram repassados R$ 366.060,00 durante o exercício fiscalizado, nos termos da peça 3.
2.2.	A execução do PNAE era regulada à época pela Resolução CD/FNDE 38/2009, que estabeleceu o prazo final para apresentação das contas em 15/2/2012. Esse prazo foi estendido até 31/4/2013, por meio da Resolução CD/FNDE 5/2013.
2.3.	O prazo final, portanto, ultrapassou a gestão da responsável e recaiu sobre o mandato do sucessor, Antônio Iran de Souza Lima.
2.4.	Em face da omissão no dever de prestar contas, o FNDE instaurou TCE e notificou os responsáveis. Maria das Dores Oliveira Munhoz não se manifestou. Em relação ao prefeito sucessor, o FNDE observou que este representou a omissão ao Ministério Público Federal (peça 11) .
2.5.	Após encaminhamento dos autos ao TCU, a responsável comunicou a apresentação das contas em 11/1/2019, conforme peça 32, p. 2.
2.6.	O Tribunal diligenciou ao FNDE, para que se manifestasse sobre a conclusão da análise da prestação de contas. Por meio de nota técnica juntada à peça 41, o FNDE informou que não aprovou as contas encaminhadas intempestivamente pela ex-prefeita, tendo em vista:
	i) ausência de emissão do parecer do Conselho de Alimentação Escolar (CAE) ;
	ii) verificação, no extrato lançado no sistema SigPC, da realização de transferência de R$ 28.440,00 para conta corrente pertencente à prefeitura municipal de Boca do Acre/AM; e
	iii) pagamentos indevidos de tarifas bancárias no valor total de R$ 32,90.
2.7.	Por meio do acórdão recorrido, o Tribunal julgou irregulares as contas da responsável, com imputação de débito e de multa.
2.8.	Irresignada, Maria das Dores Oliveira Munhoz ingressou com recurso de reconsideração. No seu expediente, colacionou parecer do CAE que teria aprovado a execução do programa no exercício de 2011 (peça 69) .
2.9.	Foi feita nova diligência junto ao FNDE (peças 74-77) , para aferir se a documentação juntada pela responsável era válida e suficiente para demonstrar a execução do programa nacional de alimentação escolar no município de Boca do Acre/AM em 2011, bem como informar se remanesce as irregularidades financeiras verificadas por meio da Nota Técnica 50/2019/DAESP/COPRA/CGAPC/DIFIN.
2.10.	O FNDE apresentou resposta por meio das peças 82, 83 e 86-89.
ADMISSIBILIDADE
3.	O exame preliminar de admissibilidade às peças 70-71 - acolhido pelo Exmo. Ministro-Relator ad quem em despacho à peça 73 - concluiu por conhecer do recurso, suspendendo os efeitos dos itens 9.2 a 9.4 do acórdão recorrido.
MÉRITO
4.	Delimitação
4.1.	Constitui objeto do recurso verificar se o documento apresentado pela responsável é capaz de comprovar a regular aplicação dos recursos públicos.
5.	Da regularidade técnica e financeira
5.1.	A recorrente junta parecer do CAE que teria aprovado a execução do programa no exercício de 2011 (peça 69) . Desse modo, requer a reforma da decisão recorrida, considerando ter demonstrado boa e regular aplicação dos recursos públicos.
Análise
5.2.	Em essência, restou configurado nos autos que a responsável não comprovou a execução do programa nacional de alimentação escolar em 2011, sendo imputado débito pela totalidade dos recursos repassados e multa.
5.3.	A ex-prefeita junta parecer elaborado pelo Conselho de Alimentação Escolar do município de Boca do Acre/AM, concluindo pela aprovação do programa, ainda que tenha apontado diversas ressalvas no texto do parecer.
5.4.	Em consulta ao sítio eletrônico do FNDE, não foi possível atestar a autenticidade do documento juntado. Após diligência ao ente, o Tribunal recebeu resposta por meio do Ofício 1093/2021/Diaco/Comav/Cgpae/Dirae-FNDE (peça 82) . Foi consignado que a análise técnica da prestação de contas foi novamente realizada, em 14/1/2021, por meio do Parecer Técnico 97/2021-DIAPC/COECS/CGPAE/DIRAE (peças 83 e 88) e a análise financeira foi examinada pela Nota Técnica 2209150/2021/DAESP/COPRA/CGAPC/DIFIN (peça 89) .
5.5.	Em exame aos documentos juntados em resposta à diligência, observa-se que o FNDE confirma a veracidade do parecer elaborado pelo CAE, juntado pela responsável ao seu recurso (peça 88, p. 2) :
2.3.1.1. O Conselho de Alimentação Escolar (CAE) , conforme atribuições definidas no Art. 27 da Resolução CD/FNDE nº 38, de 16 de julho de 2009, emitiu o Parecer Conclusivo, de 22/12/2020, disponível no Sistema de Gestão de Conselhos (SIGECON) , informando que não houve prejuízo financeiro na gestão e concluindo pela Aprovação da prestação de contas.
5.6.	Em consequência, por meio do parecer técnico juntado à peça 88, conclui pela aprovação com ressalvas da prestação de contas da Prefeitura de Boca do Acre/AM, referente ao PNAE do exercício de 2011:
3.1.1. A Aprovação com Ressalvas da prestação de contas da Prefeitura Municipal de Boca doAcre/AM referente ao PNAE do exercício de 2011, no tocante à análise técnica de execução do Programa, em razão de:
a) A EEx. não disponibilizou ao CAE local apropriado para reuniões, equipamentos de informática, nem recursos humanos para execução de atividades de apoio;
b) Não foi utilizado o percentual mínimo obrigatório de 30% dos recursos repassados na aquisição de gêneros alimentícios da Agricultura Familiar e/ou do Empreendedor Familiar Rural ou suas organizações;
c) Não havia Nutricionista Responsável Técnico pelo Programa no ano da execução;
d) Não havia Quadro Técnico de Nutricionistas;
e) Não existiu cardápio elaborado para a alimentação escolar; e
f) Não foi desenvolvida atividade de Educação Alimentar e Nutricional.
5.7.	Por outro giro, a análise financeira das contas não foi aprovada pelo FNDE, pela insuficiência de documentos apresentados. Em síntese, restou consignado na nota técnica do concedente (peça 89, p. 4) :
7.3.1. Extrato Bancário:
a) Consta no extrato bancário da conta específica do programa (Banco 001, Agência 0814-1, Conta 10657-7) transferência para a Prefeitura Municipal de Boca do Acre-AM, em desacordo com a Resolução CD/FNDE nº 38, de 16 de julho de 2009, conforme tabela abaixo:

5.8.	Do exposto, conclui-se que o documento juntado pela responsável se mostra capaz de comprovar a regular execução técnica na aplicação dos recursos do PNAE (exercício 2011) , remanescendo débito no valor de R$ 28.440,00, em razão da reprovação das contas sob o aspecto financeiro.
5.9.	Cabe, portanto, manter o julgamento das contas pela irregularidade, com redução do débito para a quantia não aprovada, uma vez que a transferência de valores da conta específica para a conta da prefeitura descumpriu o disposto na Resolução CD/FNDE 38/2009 e impediu o estabelecimento do nexo de causalidade entre os recursos recebidos e eventuais despesas efetuadas no âmbito do PNAE.
5.10.	Registre-se que o parecer do CAE que conclui pela aprovação das contas limita-se aos aspectos técnicos do programa, não possuindo força probatória para comprovar regular aplicação dos recursos sob o aspecto financeiro.
5.11.	Em face da redução do débito, sugere-se redução proporcional no valor da multa aplicada com fundamento no artigo 57 da Lei 8.443/1992.
5.12.	Por fim, ante recente entendimento adotado pelo STF acerca da prescrição nos Tribunais de Contas (Tema 899) , cabe esclarecer que não se operou prescrição nestes autos.
5.13.	O prazo final para apresentação das contas do Programa Nacional de Alimentac¿a¿o Escolar - Pnae, vigente de 1/1/2011 a 31/12/2011, expirou em 30/4/2013, conforme Resoluc¿a¿o CD/FNDE 5, de 7/3/2013 (peça 53) .
5.14.	O órgão concedente realizou diligência em 28/7/2015, com vistas a obter a prestação de contas (peça 9) . Ao final, pela ausência de resposta e ante a omissão no dever de prestar contas, o dirigente do FNDE autorizou a instauração da TCE em 29/8/2017 (peça 1) . Em 29/1/2019 foi efetivada a citação da responsável neste Tribunal (peça 33) . E a TCE foi apreciada na Sessão da 1ª Câmara de 5/5/2020 (peça 54) .
5.15.	Não se operou prescrição, portanto, considerando-se o prazo quinquenal da Lei 9.873/1999 ou o prazo decenal estabelecido no Acórdão 1441/2016-TCU-Plenário.
CONCLUSÃO
6. 	Com base no documento juntado ao recurso e na resposta do FNDE à diligência, conclui-se pela manutenção da irregularidade das contas, com redução do débito ao montante para o qual não foi possível comprovar regular aplicação dos recursos sob o aspecto financeiro. Em consequência, sugere-se reduzir proporcionalmente o valor da multa.
PROPOSTA DE ENCAMINHAMENTO
7.	Ante o exposto, submete-se o presente exame à consideração superior, propondo-se, com fundamento nos artigos 32, inciso I, e 33 da Lei 8.443/1992:
	a) conhecer do recurso e, no mérito, dar-lhe provimento parcial para reduzir o débito ao valor para o qual não foi possível comprovar regular aplicação sob o aspecto financeiro, indicadas na fundamentação desta instrução, atribuindo-se a seguinte composição à dívida remanescente:
	              Valor original (R$)  
	             Data da ocorrência 

	28.440,00 
	14/10/2011 

	b) reduzir de forma equitativa o valor da multa, vez que fundada no montante do débito;
	c) dar ciência da decisão à recorrente, ao FNDE e à Procuradoria da República no Estado do Amazonas."
É o relatório.

Juarez Frazão Rodrigues Junior (5851/OAB-AM), representando Maria das Dores Oliveira Munhoz.

Subprocurador-Geral Lucas Rocha Furtado.

RECURSO DE RECONSIDERAÇÃO À DECISÃO PROFERIDA NO ACÓRDÃO 5.271/2020-1ª CÂMARA. TOMADA DE CONTAS ESPECIAL. MUNICÍPIO DE BOCA DO ACRE/AM. OMISSÃO DO DEVER DE PRESTAR CONTAS POR RECURSOS RECEBIDOS DO PNAE. CONTAS IRREGULARES, CONDENAÇÃO EM DÉBITO E MULTA À EX-PREFEITA. APRESENTAÇÃO, EM SEDE DE RECURSO, DE COMPROVANTES FINANCERIOS A ATESTAR PARCIALMENTE A EXECUÇÃO DOS RECURSOS RECEBIDOS. CONHECIMENTO. ACOLHIMENTO PARCIAL. REDUÇÃO DO DÉBITO E DA MULTA APLICADA.

TOMADA DE CONTAS ESPECIAL (TCE)

Secretaria de Recursos (Serur); Secretaria de Controle Externo de Tomada de Contas Especial (SecexTCE).

Trata-se de recurso de reconsideração interposto pela sra. Maria das Dores Oliveira Munhoz (peças 68-69) contra o Acórdão 5271/2020-TCU-Primeira Câmara (peça 54) , de relatoria do Ministro Weder de Oliveira.
2.	A decisão recorrida teve como objeto a tomada de contas especial instaurada para apurar a responsabilidade pela omissão no dever de prestar contas por R$ 366.060,00 em recursos federais provenientes do Programa Nacional de Alimentação Escolar (PNAE) , transferidos ao Município de Boca do Acre/AM. Naquele decisum, deliberou-se pela consideração da revelia da ex-prefeita Maria das Dores Oliveira Munhoz, julgando as suas contas irregulares, imputando-lhe débito no valor integral do numerário recebido e aplicando-lhe a multa respectiva ao art. 57 da Lei 8.443/1992, no valor de R$ 87.000,00.
3.	As razões para a não aprovação da prestação de contas oferecida pela responsável constam do item 2.6 do relatório instrutivo:
i) ausência de emissão do parecer do Conselho de Alimentação Escolar (CAE) ;
ii) verificação, no extrato lançado no sistema SigPC, da realização de transferência de R$ 28.440,00 para conta corrente pertencente à prefeitura municipal de Boca do Acre/AM; e
iii) pagamentos indevidos de tarifas bancárias no valor total de R$ 32,90.
4.	Eis que, nesta fase recursal, em extrato, a responsável colacionou o dito parecer do CAE então faltante, arguindo a aprovação da execução do programa no exercício de 2011. Requer, pois, o conhecimento do recurso e o julgamento das respectivas contas regulares com ressalva (peça 68) .
5.	À peça 73 conheci do recurso apresentado.
6.	Em análise meritória, o parecer lavrado pelo Conselho de Alimentação Escolar, de fato, aprovou com ressalvas a prestação de contas da Prefeitura de Boca do Acre/AM, referente aos recursos do PNAE recebidos no exercício de 2011. Tais ressalvas, contudo, são eminentemente técnicas e não seriam motivo, por si só, de imporem a devolução total dos recursos recebidos.
7.	Remanesce na documentação encaminhada, entretanto, pendência financeira - a denotar destinação de recursos não explicados - em um montante de R$ 28.440,00, transferidos para a conta bancária da Prefeitura Municipal, em desacordo com o que estabelece a Resolução CD/FNDE nº 38, de 16 de julho de 2009.
8.	Nesse cenário, anuo inteiramente às conclusões da Serur, endossadas pelo MP/TCU, em considerar a parcela que exceder os R$ 28.440,00 devidamente prestada (com as ressalvas técnicas empreendidas pelo CAE) ; mas mantendo, ainda, o julgamento pela irregularidade das contas, com aplicação de débito no exato montante da transferência financeira irregular.
9.	A multa aplicada à recorrente deve ser equitativamente reduzida. Levando em conta que o valor originalmente imputado (R$ 87.000,00) é 23,76% do débito integral (R$ 366.060,00) , com o novo débito de R$ 28.440,00, reputo adequado diminuir a apenação para R$ 7.000,00. 
10.	Com base no exposto, o recurso de reconsideração deve ser conhecido, para, no mérito, ser considerado parcialmente procedente. O débito e a multa devem ceder proporcionalmente ao montante no qual remanesce a não comprovação da boa e regular aplicação dos recursos federais recebidos.
	Ante todo o exposto, VOTO para que seja adotado o Acórdão que ofereço a este colegiado.
TCU, Sala das Sessões, em 15 de março de 2022.
BENJAMIN ZYMLER 
Relator